【裁判字號】    95,訴,483
【裁判日期】    951108
【裁判案由】    損害賠償
【裁判全文】
臺灣彰化地方法院民事判決  95年度訴字第483號
原      告  乙○○
訴訟代理人  李淵源律師
複代理人    甲○○
被      告  丙○○
訴訟代理人  楊振芳律師
上列當事人間請求損害賠償事件，本院於民國95年10月25日言詞
辯論終結，判決如下：
    主  文
原告之訴駁回。
訴訟費用由原告負擔。
    事實及理由
甲、程序方面：
    按訴狀送達後，原告不得將原訴變更或追加他訴。但被告同
    意者或擴張或減縮應受判決事項之聲明者，不在此限。被告
    於訴之變更或追加無異議，而為本案之言詞辯論者，視為同
    意變更或追加，民事訴訟法第255 條第1 項第1 、2 款、第
    2 項分別定有明文。本件原告起訴聲明第2 項原係求為：被
    告應給付原告新台幣（下同）292,223 元，嗣於起訴狀繕本
    送達被告後，於本院民國95年9 月27日言詞辯論期日，以書
    狀將上開聲明變更為：被告應給付原告289,628 元，上開聲
    明之變更，核屬減縮應受判決事項之聲明，且被告於訴之變
    更無異議而為本案之言詞辯論，視為同意，核與首揭規定相
    符，應予准許，合先敘明。
乙、實體方面：
一、原告主張：被告為門牌號碼彰化縣秀水鄉○○村○○路44號
    建物（下稱44號建物）之事實上處分權人，原告則為相鄰門
    牌號碼同路46號建物（下稱46號建物）之所有人。因44號建
    物老舊不堪，且被告亦未居住其中，被告乃任由建物樓頂平
    台積蓄雨水，並任由雨水自44號建物與46號建物之縫隙中滲
    入46號建物內，導致46號建物一、二樓右側牆壁自94年6 月
    起即油漆剝落、滿佈壁癌。其次，經送請台灣省建築師公會
    彰化縣辦事處鑑定小組鑑定結果認：原告所有46號建物一、
    二樓整面側牆之白華現象，主因為44號建物與46號建物間之
    接縫最上方無適當防水措施，且44號建物屋頂平台排水不良
    積水，女兒牆底防水設施不良亦會使之流入兩相鄰之接縫內
    ，則46號建物油漆剝落及白華現象在所難免等語，而兩造建
    物臨接之接縫最上方原設有防水泛水鈑，惟遭被告拆除，且
    被告以磚塊圍住屋頂平台之排水口使之積水，足證被告故意
    讓雨水流入接縫內使原告建物牆壁之油漆剝落並產生白華現
    象，而有故意之侵權行為。退步言，縱認被告並無故意，惟
    被告本應注意自己建物之屋頂平台排水是否不良、女兒牆底
    防水設施是否不良，以避免積水流入相鄰之建物造成損害，
    卻因不注意而不為之，則被告不得謂無過失。又原告建物所
    受之損害，如欲修復，依上開鑑定報告認須支出修復費用28
    9,628 元，爰依民法第767 條、第184 條第1 項規定，提起
    本訴等語。並聲明：被告應容忍原告於門牌號碼彰化縣秀水
    鄉○○村○○路44號樓房之樓頂平台施做排水及防漏設施。
    被告應給付原告289,628 元。訴訟費用由被告負擔。
二、被告則以：被告所有之44號建物，係於66年間建造完成，原
    告所有之46號建物則晚於89年間始建造完成，被告房屋建成
    後從未有滲水或白華現象，應係原告建造46號建物時並未自
    地籍線退縮，致其右側牆壁捱到被告左側牆壁，造成捱到部
    分外面無法以水泥粉光或貼上磁磚，且未做好防水措施，始
    產生兩造房屋相鄰之側牆發生滲水、白華現象，故原告牆壁
    發生滲水狀況為原告咎由自取，與被告無涉。又被告所有44
    號建物前面及左半部之2 樓頂與原告所有46號建物相鄰處後
    段、右半部前段，於66年建築之初即建有高約60公分、寬約
    24公分之女兒牆，而前段原本建物遮雨棚，44號建物右後半
    部3 樓部分與右前半部2 樓頂版所設之門檻只有10公分許，
    原告相鄰部分之樓層比被告二樓頂版還高，且貼有磁磚，果
    如原告所指，被告故意使二樓樓頂平台積蓄雨水，首先受害
    者為被告，而非原告。又兩造相鄰部分係牆壁，雨水根本無
    從流入原告建物內，故原告所指實屬無稽。另被告將磚塊放
    在排水管旁係要防止樹葉飄落，覆蓋排水孔，而原告未經被
    告同意即擅自在被告屋頂施作白色板子，被告始會拆除，並
    非故意積蓄雨水。再上開鑑定報告認：44號建物屋頂積水則
    亦可能沿46號建物由間隙滲漏，產生白華現象等語，被告殊
    難苟同，蓋鑑定人徒憑原告所提出之照片，即推論被告屋頂
    有積水現象，實屬臆斷，被告亦否認原告所提出照片之真實
    性，退步言之，縱認照片所示之時間，被告屋頂有積水現象
    ，惟積水之原因極可能係雨下太大，時間長而宣洩不及，或
    排水孔為樹葉等物所堵塞，絕非被告故意將排水孔堵住。其
    次，原告為防止46號建物發生漏水情事，而欲施作排水、防
    漏設施，理應在其所有土地及建物上為之，豈可將之施作在
    44號建物之樓頂平台上，被告依民法第765 條、第773 條之
    規定，自得拒絕。末原告所有46號建物之1 、2 樓牆面，原
    僅貼有磁磚，並未以水泥粉刷、漆水泥漆情事，惟鑑定報告
    認46號建物欲恢復修復費用卻列有刷彈力泥25,200元、牆面
    貼磁磚113,400 元，其中含底層粉刷，與民法第213 條第1
    項規定以恢復損害發生前之原狀有所不符，此部分之費用應
    予刪除等語，資為抗辯。並聲明：原告之訴駁回。訴訟費用
    由原告負擔。
三、兩造不爭執事項：
    以下為兩造所不爭執，並有建物、土地登記謄本、本院95年
    7 月21日履勘現場筆錄、現場略圖在卷可稽，本院採為判決
    基礎：
（一）原告為46號建物之所有人，被告為44號建物之事實上處分
      權人。
（二）原告所有46號建物與被告所有44號建物相鄰。
（三）兩造所有建物間之牆壁相鄰但非共同壁。
（四）兩造所有建物相鄰之牆壁均有滲水現象。
四、得心證之理由：
（一）按所有人對於無權占有或侵奪其所有物者，得請求返還之
      。對於妨害其所有權者，得請求除去之。有妨害其所有權
      之虞者，得請求防止之，民法第767 條定有明文。其立法
      意旨在於對於無權占有或侵奪其所有物者，若不能請求返
      還，則所有權無從行使，對於妨害其所有權者，若不能請
      求排除，則不能保全所有權之安然行使，對於有害其所有
      權之虞者，若不能請求防止，一旦至實行被侵害時，則難
      填補其損失。故所有人對於無權占有或侵奪其所有物者，
      為保護所有人之得行使其權利起見，特許為返還之請求，
      所有人對於妨害其所有權者，為保所有得安然行使其權利
      起見，特許其為除去之請求，所有人認為有妨害所有權之
      虞者，特許其為防止之請求，是該條係為保護所有權所為
      之規定，以維持及回復所有權應有之支配狀態，故賦予所
      有人有所有物返還之請求權、保全所有權之請求權及預防
      侵害之請求權，此三種權利通稱為所有人之物上請求權。
      惟所有人之物上請求權既係在保護所有人之所有權，其行
      使自不得侵害第三人之所有權，亦不得課予妨害所有人所
      有權之第三人容忍所有人在第三人所有物一定作為之義務
      ，蓋所謂所有權者，係指於法令限制內，對於所有物為一
      般的全面的支配而具有彈性及永久性之物權。本件原告主
      張被告任由其所有44號建物樓頂平台積蓄雨水，並任由雨
      水自44號建物與46號建物之縫隙中滲入原告46號建物內，
      而妨害原告就其所有46號建物所有權之行使，爰以民法第
      767 條規定為據，訴請被告容忍原告於44號建物之樓頂平
      台施做排水及防漏設施，惟44號建物係被告所有，被告對
      其所有之44號建物本有完整、全面之使用、收益、處分權
      ，倘允許原告得於被告所有權範圍內為一定作為，將破壞
      被告所有權之行使並影響其居住之安寧，自與前開所有權
      之權限相違背。是原告至多僅能請求被告在其所有44號建
      物之樓頂平台施做排水及防漏設施，而無權請求被告容忍
      原告於被告所有之44號建物之樓頂平台施做排水及防漏設
      施，故原告前開請求，於法未合，不應准許。
（二）次按因故意或過失，不法侵害他人之權利者，負損害賠償
      責任，民法第184 條第項前段定有明文。是此項侵權行為
      之成立，應具備（１）須有加害行為（２）行為須不法（
      ３）須侵害權利（４）須發生損害（５）須加害行為與損
      害間有因果關係（５）須有侵權行為能力（６）須有故意
      或過失。若其行為並無故意或過失或不法，即無賠償之可
      言；又損害賠償之債，以有損害之發生及有責任原因之事
      實，並二者之間，有相當因果關係為成立要件，故原告所
      主張之損害賠償之債，如不合於此項成立要件者，即難謂
      有損害賠償請求權存在（最高法院54年台上字第1523號、
      48年台上字第481 號分別著有判例可資參照）。而所謂過
      失，係指行為人雖非故意，但按其情節，應注意、能注意
      而不注意，或對於侵權行為之事實，雖預見其發生，而確
      信其不發生者而言。又所謂相當因果關係，係指無此行為
      ，雖必不生此損害，有此行為，通常即足生此損害，是為
      有因果關係，而如無此行為，必不生此損害，有此行為，
      通常亦不生此損害，自無因果關係之情形（最高法院87年
      度台上字第78號判決意旨參照）。另所謂不法，則係指違
      反法律禁止之規定。
（三）本件原告主張其所有46號建物一、二樓右側牆壁油漆剝落
      、滿佈壁癌，係被告任由其所有44號建物樓頂平台積蓄雨
      水，並任由雨水自44號建物與46號建物之縫隙中滲入46號
      建物所致，被告否認之，並以前開情詞置辯，是本件應審
      究者為原告所有46號建物油漆剝落、滿佈壁癌之原因為何
      ，茲分敘如下：
    (一)經本院依原告之聲請送由台灣省建築師公會彰化縣辦事處
      鑑定小組鑑定結果認：鑑定標的物（即原告所有46號建物
      ，下稱46號建物）一、二樓整面側牆之白華現象，主因為
      44號建物與46號建物間之接縫最上方無適當防水措施，下
      雨時高出之垂直牆壁將雨水導進接縫流入兩邊牆壁內等語
      ，有鑑定報告書在卷可稽，是原告所有46號建物一、二樓
      整面側牆之白華現象，主因係為兩造相鄰建物間之接縫最
      上方無適當防水措施所致，堪以認定，而兩造相鄰建物接
      縫間之產生原因為因新舊不同時間興建之建築間會產生施
      工接縫或相鄰兩棟各自獨立之不同高度建築，因其建物本
      身之自重不同或地質耐力承受重量不同，可能產生建物不
      同速度之不沈，且受地震或其他因素影響可能導致相鄰建
      築物兩牆壁間產生些微空隙，雨水即沿牆面垂直流下而滲
      水導致壁體潮濕，牆壁內部成分遇水發生化學變化，白色
      結晶體露出牆面而產生白華現象等事實，復有前開鑑定報
      告書可憑，足認兩造相鄰建物接縫間之產生原因或係因建
      物不同時間興建或係因建物不同速度之下沈，是兩造建物
      接縫間之產生既非被告造成，雖雨水自接縫流入原告所有
      46號建物牆壁，導致原告所有46號建物牆壁產生白華現象
      ，亦不得謂被告有何故意或過失而應負侵權行為損害賠償
      之責任。
    (二)台灣省建築師公會彰化縣辦事處鑑定小組鑑定結果固同時
      認：44號建物屋頂平台排水不良積水，女兒牆底防水設施
      不良亦會使之流入兩相鄰之接縫內，則46號建物油漆剝落
      及白華現象在所難免云云，然原告所有46號建物一、二樓
      整面側牆之白華現象，主因係為兩造相鄰建物間之接縫最
      上方無適當防水措施所致，又兩造相鄰建物接縫間之產生
      原因或係因建物不同時間興建或係因建物不同速度之下沈
      ，均非被告造成，已如前述，則被告所有44號建物雖屋頂
      平台排水不良積水暨女兒牆底防水設施不良，然被告並無
      預見兩造相鄰建物間存有接縫，且其建物排水及防水設施
      不良將導致雨水流入上述接縫之可能性，自難謂被告有何
      過失之處。且被告僅係單純自己所有建物排水及防水設施
      不良，亦難謂有何不法之處。再倘兩造相鄰建物間未存有
      接縫及原告所有46號建物一、二樓右側牆壁防水措施良好
      ，則縱被告所有44號建物排水及防水設施不良，亦不可能
      產生雨水流入接縫及造成原告所有46號建物牆壁產生白華
      現象之可能，是兩者間亦無相當因果關係存在，亦屬無訛
      。是台灣省建築師公會彰化縣辦事處鑑定小組鑑定結果尚
      無從為被告不利認定之證據。
（四）原告復主張：兩造建物臨接之接縫最上方原設有防水泛水
      鈑，惟遭被告拆除，且被告以磚塊圍住屋頂平台之排水口
      使之積水，足證被告故意讓雨水流入接縫內使原告建物牆
      壁之油漆剝落並產生白華現象，而有故意之侵權行為等語
      ，被告則辯稱：被告將磚塊放在排水管旁係要防止樹葉飄
      落，覆蓋排水孔，而原告未經被告同意即擅自在被告屋頂
      施作白色板子，被告始會拆除，而非故意積蓄雨水等語。
      本院查：原告原設有防水泛水鈑，惟遭被告拆除之事實，
      為兩造不爭執，並有照片為證，足認為真實，惟該防水泛
      水鈑係設於被告所有44號建物之屋頂平台上，原告未經被
      告同意，即擅自在被告所有建物上設置防水泛水鈑，被告
      為求其所有權之圓滿行為，故自行將防水泛水鈑拆除，自
      無不可，是原告以此遽認被告係故意讓雨水流入接縫內使
      原告建物牆壁之油漆剝落並產生白華現象云云，要屬無據
      。原告復謂：被告以磚塊圍住屋頂平台之排水口使之積水
      ，足證被告故意讓雨水流入接縫內使原告建物牆壁之油漆
      剝落並產生白華現象云云，被告否認之，查：本件除原告
      所有建物有油漆剝落及白華現象外，被告所有建物二樓房
      間亦有滲水情形，此業據本院勘驗屬實，有勘驗筆錄可稽
      ，更足徵被告無故意之心，蓋其當無為讓雨水流入接縫內
      使原告建物牆壁之油漆剝落及產生白華現象，即同使自己
      所有建物受損之理，況原告迄未能舉證以實其說，其所主
      張委無足採。
五、從而，原告主張不足採信，被告所辯，尚屬可信，則原告依
    民法第767 條規定，請求被告容忍原告於被告所有44號建物
    之樓頂平台施做排水及防漏設施，併依民法第184 條第1 項
    前段規定，請求被告給付289,628 元，均無理由，應予駁回
    。
據上論斷：本件原告之訴，為無理由，依民事訴訟法第78條，判
決如主文。
中    華    民    國    95    年    11    月    8     日
                  民事第一庭    法  官  游秀雯
以上正本係照原本作成。
如不服本判決，應於判決送達後20日內向本院提出上訴狀。
中    華    民    國    95    年    11    月    8     日
                                書記官  張西武


司法院資訊處製作；財團法人民間司法改革基金會備份。
